臺灣嘉義地方法院民事判決
111年度訴字第289號
原      告  台新資產管理股份有限公司

法定代理人  吳統雄  
訴訟代理人  王裕程  
            吳承翰  


被      告  陳進丁  
            陳駿欽  
            許陳罕  
            涂陳秀玉
兼上  四人
訴訟代理人  陳進安  
上列當事人間請求代位分割遺產事件，本院於民國111年8月18日
言詞辯論終結，判決如下：
    主  文
一、被繼承人陳來所遺如附表所示之遺產，准予按附表分割方法
    欄所示之分割方法分割。
二、訴訟費用由原告負擔六分之一，餘由被告陳進丁、陳進安、
    陳駿欽、許陳罕、涂陳秀玉各依六分之一比例負擔。
    事實及理由
一、原告方面：
    緣訴外人陳進興尚積欠原告新臺幣（下同）678,317元及其
    利息未清償。而陳進興與被告陳進丁、陳進安、陳駿欽、許
    陳罕、涂陳秀玉共同繼承訴外人陳來（103年4月21日死亡）
    所遺如附表所示之遺產（下稱系爭遺產），為實現原告之債
    權，爰依民法第242條規定代位陳進興提起分割遺產之訴，
    請求就附表所示遺產為分割。並聲明：
　1.陳進興及被告應就被繼承人陳來所遺如附表所示之不動產辦
    理繼承登記。
　2.被繼承人陳來所遺如附表所示之遺產准予變賣，所得價金按
    陳進興及被告之應繼分比例分配。
二、被告則以：
　　希望能跟原告再協商，目前被告無法代陳進興一次清償，希
    望可以分期清償等語置辯。並聲明：駁回原告之訴。
三、本院得心證之理由：
㈠、原告主張訴外人陳進興迄今尚積欠其款項678,317元及其利息
    ，其並已取得本院110年度司促字第1889號支付命令及確定
    證明書為執行名義。又陳進興自103年4月21日起與被告各按
    6分之1之應繼分比例，公同共有被繼承人陳來如附表所示之
    遺產。陳進興前與其他繼承人將附表所示之不動產協議分割
    由被告陳進安繼承，並由其等辦理所有權移轉登記，原告為
    此提起撤銷遺產分割登記訴訟，經本院以110年度訴字第259
    號判決撤銷上開遺產分割登記確定等情，業經原告提出本院
    110年度司促字第1889號支付命令暨確定證明書影本、土地
    登記第二類謄本影本、本院110年度訴字第259號判決書暨確
    定證明書影本（見本院卷第13-29頁）等件為憑，堪信原告
    上開主張為真實。
㈡、按債務人怠於行使其權利時，債權人因保全債權，得以自己
    之名義，行使其權利，民法第242 條定有明文。而債權人得
    予代位債務人行使之權利，並非僅以請求權為限，凡非專屬
    於債務人本身之權利，均得為之。此項代位權行使之範圍，
    就同法第243 條但書規定旨趣推之，並不以保存行為為限，
    凡以權利之保存或實現行為目的之一切審判上或審判外之行
    為，諸如假扣押、假處分、聲請強制執行、實行擔保權、催
    告、提起訴訟等，債權人皆得代位行使（最高法院69年台抗
    字第240號判例要旨參照）。經查，陳進興積欠原告678,317
    元及其利息，原告對陳進興應有債權存在，陳進興為被繼承
    人陳來之繼承人，並與被告公同共有被繼承人陳來所遺如附
    表所示遺產等情，已如前述。是以，陳進興怠於對被告主張
    分割共有物之權利，致原告無法進行拍賣程序換價受償，故
    原告主張代位陳進興請求分割系爭遺產，洵屬有據。
㈢、按因繼承、強制執行、徵收、法院之判決或其他非因法律   
   行為，於登記前已取得不動產物權者，應經登記，始得處   
   分其物權，民法第759條亦有規定。而分割共有物性質上為  
    處分行為，依民法第759條規定，共有不動產之共有人中有 
     人死亡時，於其繼承人未為繼承登記前，不得分割共有物 
     ，故實務上准許共有人以一訴請求共有人之繼承人辦理繼 
     承登記，並合併以繼承人及其餘共有人為分割共有物之請 
     求（最高法院69年度台上字第1012號判決參照）。查本件 
     被告與被代位人陳進興就其被繼承人陳來所遺如附表所示 
     之遺產，尚未辦理繼承登記，有前述土地及建物登記第二 
     類謄本在卷可明（見本院卷第15-20頁），是原告代位請求
      被告及陳進興應就其被繼承人陳來所遺如附表所示之遺產
      辦理繼承登記，亦屬有據，應予准許。　　
㈣、次按繼承人有數人時，在分割遺產前，各繼承人對於遺產全
    部為公同共有；繼承人得隨時請求分割遺產，民法第1151條
    、第1164條本文分別定有明文。遺產之公同共有係以遺產之
    分割為其終局目的，而以公同共有關係為暫時的存在。在公
    同共有遺產分割自由之原則下，民法第1164條規定，繼承人
    得隨時請求分割遺產，該條所稱之「得隨時請求分割」，依
    同法第829條及第830條第1項規定觀之，自應解為包含請求
    終止公同共有關係在內，俾繼承人之公同共有關係歸於消滅
    而成為分別共有，始不致與同法第829條所定之旨趣相左，
    庶不失繼承人得隨時請求分割遺產之立法本旨（參見最高法
    院93年度台上字第2609號判決意旨）。又公同共有物分割之
    方法，除法律另有規定外，準用關於共有物分割之規定，依
    共有人協定之方法行之；分割之方法不能協議決定，或於協
    議決定後因消滅時效完成經共有人拒絕履行者，法院得因任
    何共有人之請求，命為下列之分配：一、以原物分配於各共
    有人。但各共有人均受原物之分配顯有困難者，得將原物分
    配於部分共有人。二、原物分配顯有困難時，得變賣共有物
    ，以價金分配於各共有人；或以原物之一部分分配於各共有
    人，他部分變賣，以價金分配於各共有人，民法第830條第2
    項、第824條第1項及第2項亦分別定有明文。查陳進興為被
    繼承人陳來之繼承人，怠於行使其分割遺產、終止公同共有
    關係之權利，原告為保全債權，代位陳進興請求分割遺產，
    即無不合。而分割之方法，固可由法院自由裁量，不受共有
    人主張之拘束，但仍應斟酌當事人之聲明、共有物之性質、
    經濟效用及全體共有人利益等為公平之裁量。而系爭遺產為
    陳進興及被告公同共有，本院斟酌系爭遺產之性質、經濟效
    用及繼承人之利益等情事，認系爭遺產按如附表分割方法欄
    所示之方法分割為適當。
㈤、末按，因共有物分割、經界或其他性質上類似之事件涉訟，
    由敗訴當事人負擔訴訟費用顯失公平者，法院得酌量情形，
    命勝訴之當事人負擔其一部，民事訴訟法第80條之1定有明
    文。而各繼承人均得隨時請求分割遺產，且裁判分割遺產乃
    形成訴訟，法院決定遺產分割之方法時，應斟酌何種分割方
    法較能增進共有物之經濟效益，並兼顧全體繼承人之利益，
    以決定適當之分割方法，不受原告聲明之拘束，亦不因何造
    起訴而有不同。又代位分割遺產之訴，係由原告以自己名義
    主張代位權，以保全債權為目的而行使債務人之遺產分割請
    求權，原告與被告之間實屬互蒙其利。是以，原告代位陳進
    興提起本件分割遺產之訴雖有理由，惟本院認訴訟費用由陳
    來之全體繼承人各按其法定應繼分比例負擔，較屬公允，至
    於原告之債務人即被代位人陳進興應分擔部分，即應由原告
    為被代位人陳進興負擔之，爰諭知訴訟費用之負擔如主文第
    二項所示。
四、據上論斷，本件原告之訴為有理由，依民事訴訟法第80條之
    1，判決如主文。
中　　華　　民　　國　　111 　年　　9 　　月　　2 　　日
                       民事第三庭法　官  曾文欣
以上正本係照原本作成。
如對本判決上訴須於判決送達後20日內向本院提出上訴狀（須按
對造人數提出繕本）。
如委任律師提起上訴者，應一併繳納上訴審裁判費。
中　　華　　民　　國　　111 　年　　9 　　月　　2 　　日
                                 書記官　陳慶昀  
附表：
編號 遺產種類 陳來之遺產 分割方法 １ 土地 嘉義縣○○市○○○段0000地號 （重測前：嘉義縣○○市○○段00000地號） 被繼承人陳來所遺左列編號１至３之遺產，均由陳進興與被告辦理繼承登記後，各按６分之１比例分配取得。 ２ 土地 嘉義縣○○市○○○段0000地號 (重測前：嘉義縣○○市○○段00000地號)  ３ 房屋 嘉義縣○○市○○○段0000○號（門牌號碼：嘉義縣○○市○○里○○00000地號）